【裁判字號】    91,上更(一),453
【裁判日期】    920328
【裁判案由】    違反著作權法
【裁判全文】
臺灣高等法院刑事判決                          九十一年度上更(一)字第四五三號
    上  訴  人
    即自訴人    黛斯蒂有限公司
    代  表  人  丙○○
    自訴代理人  丁  ○  律師
                乙○○  律師
    被      告  己○○
    選任辯護人  曾冠棋  律師
    被      告  庚○○
                辛○○
    右二人共同
    選任辯護人  方鳴濤  律師
                周威秀  律師
    被      告  戊○○
右上訴人因自訴被告違反著作權法案件，不服臺灣臺北地方法院八十八年度自字第五
七五號，中華民國八十八年九月七日、九月三十日第一審判決，提起上訴，經最高法
院發回更審，本院判決如左：
    主  文
原判決撤銷。
本件自訴不受理。
    理  由
一、自訴意旨略以：
    「Ｐａｒｉｓ  Ｓｔｒｅｅｔ，Ａ  Ｒａｉｎｙ  Ｄａｙ」（下稱「甲○○，下
    雨日」）之繪畫係ＳＡＬＡＭＡＮＤＥＲ  ＧＲＡＰＨＩＸ，ＩＮＣ（下稱「美
    商薩拉曼德公司」）於
    ＵＴＥ  ＯＦ  ＣＨＩＣＡＧＯ  ＭＵＳＥＵＭ  ＳＨＯＰ（下稱美國芝加哥藝
    術學院博館工場）授權同意並加以精心規劃、設計而使用於「在巴黎雨天傘」商
    品上銷售之美術著作。其特殊處為將該圖形分為Ａ、Ｂ兩版面，Ａ版面比Ｂ版面
    大百分之十六，以配合雨傘商品之圓弧雨傘散狀形表面、且複製鵝卵石路的一景
    置於Ａ版面之右下角而重製於雨傘上，美商薩拉曼德公司更積極地印製精美型錄
    及不斷刊登廣告予以促銷，該傘已具有相當特色與知名度，美商薩拉曼德公司亦
    專屬授權自訴人黛斯蒂有限公司（即Ｔａｓｔｅｍａｋｅｒ  Ｉｎｔｅｒｎａｔ
    ｉｏｎａｌ  ＩＮＴ‧Ｌ）使用。被告己○○為太平洋崇光百貨股份有限公司（
    下稱「崇光百貨」）負責人；被告庚○○及被告辛○○則分別為莎麗企業有限公
    司（下稱「莎麗公司」）之負責人及副理；被告戊○○則為國巨洋傘欣業有限公
    司（下稱「國巨公司」）之負責人，渠等竟於民國（以下未冠年別者同）八十七
    年間，意圖銷售營利，基於常業之犯意聯絡，由莎麗公司向國巨公司販入仿冒「
    在巴黎雨天傘」之雨傘數支，並陳列於臺北市○○○路○段四五號崇光百貨專櫃
    內銷售，因認被告共同涉有違反著作權法第九十四條、九十三條之明知為侵害著
    作權之物意圖營利而交付之常業罪嫌云云。
二、法律規定及判決先例：
    按犯罪之被害人得提起自訴；不得提起自訴而提起者，應諭知不受理之判決，刑
    事訴訟法第三百十九條第一項前段、第三百三十四條分別定有明文。又刑事訴訟
    法第三百十一條所定得提起自訴之人，係限於因犯罪而直接被害之人，必其人之
    法益由於犯罪行為直接所加害，若須待乎他人之另一行為而其人始受損害者，即
    非因犯罪直接所受之損害，不得提起自訴（參照最高法院二十六年渝上字第八九
    三號裁判要旨）。故必須因犯罪而被害之人，始得提起自訴；非因犯罪而被害之
    人，不得提起自訴，乃當然之解釋。苟自訴人主張其係犯罪之被害人而提起自訴
    ，經法院調查結果，認其並非因犯罪而直接被害之人，自應依刑事訴訟法第三百
    三十四條規定諭知不受理之判決。
三、本院之判斷：
（一）被告己○○經合法傳喚無正當之理由不到庭，有送達證書及報到單附卷足參，
      爰依刑事訴訟法第三百七十一條之規定，不待其陳述逕行判決，合先敘明。
（二）自訴人得否提起本件自訴之認定：
    1.「Ｐａｒｉｓ  Ｓｔｒｅｅｔ，Ａ  Ｒａｉｎｙ  Ｄａｙ」（「甲○○，下雨
      日」，原圖影本如附件二）繪畫之美術著作係公共財產，任何人均得自由利用
      ：
      自訴人指述：美商薩拉曼德公司就附件一所示自訴人之「在巴黎雨天傘」之美
      術圖形有著作權云云，然查：「Ｐａｒｉｓ  Ｓｔｒｅｅｔ，Ａ  Ｒａｉｎｙ
        Ｄａｙ」（「甲○○，下雨日」，原圖影本如附件二）繪畫之美術著作係法
      國畫家Ｇｕｓｔａｖｅ  Ｃａｉｌｌｅｂｏｔｔｅ於
      畫家生於
      依職權查詢之網頁資料在卷足憑（見原審卷第一一四頁、第一三三頁）。著作
      人Ｇｕｓｔａｖｅ  Ｃａｉｌｌｅｂｏｔｔｅ死亡迄今已逾一百年，依著作權
      法第三十條規定，著作財產權之存續期間業已屆滿，足見「甲○○，下雨日」
      之美術著作已成為公共財產，任何人均得自由利用（包括重製、改作成衍生著
      作、公開展示等）。
    2.美商薩拉曼德公司並未於
      ＴＵＴＥ  ＯＦ  ＣＨＩＣＡＧＯ  ＭＵＳＥＵＭ  ＳＨＯＰ（美國芝加哥藝
      術學院博館工場）取得「甲○○，下雨日」繪畫之授權：
      自訴人稱：「Ｐａｒｉｓ  Ｓｔｒｅｅｔ，Ａ  Ｒａｉｎｙ  Ｄａｙ」（「甲○○，下雨日」）之繪畫係美商薩拉曼德公司於
      Ｅ  ＡＲＴ  ＩＮＳＴＩＴＵＴＥ  ＯＦ  ＣＨＩＣＡＧＯ  ＭＵＳＥＵＭ
      ＳＨＯＰ（美國芝加哥藝術學院博館工場）授權同意並加以精心規劃、設計而
      使用於「在巴黎雨天傘」商品上銷售之美術著作云云，除未據自訴人舉證證明
      美國芝加哥藝術學院博館工場（按ＭＵＳＥＵＭ  ＳＨＯＰ，正確之翻譯應為
      博物館之商店，如附設於故宮博物院之販賣店，並非工場）於
      之授權同意（自訴人將之列於證物一：１９９７  Ｇｅｎｅｒａｌ  Ｃａｔａ
      ｌｏｇ第二頁影本乙件，該影本卻無任何美國芝加哥藝術學院博館工場之授權
      文書或字句，而僅為自訴人「在巴黎雨天傘」與其他傘之型錄，見原審卷第六
      頁），是自訴人所述之獲美國芝加哥藝術學院博館工場之授權，應屬無憑。又
      如前述，本件「甲○○，下雨日」之美術著作已成為公共財產，任何人均得自
      由利用，美國芝加哥藝術學院博館工場自無從授權同意自訴人。自訴人於前審
      時雖提出美國芝加哥藝術學院博館工場出具之ＬＩＣＥＮＳＥ  ＣＯＮＴＲＡ
      ＣＴ（見前審卷一第七十頁），證明確獲該工場授權，然該合約工場人員簽署
      於
      月四日，合約期間三年（至
      之
      德公司於
      與實情不合，且縱該美國芝加哥藝術學院博館工場得以授權，其授權時間亦在
      本件自訴提起之八十八年六月十四日之後，益徵自訴人在提起本件自訴時根本
      無從自美商薩拉曼德公司取得權利，從而，自訴人非被害人甚明。
    3.美商薩拉曼德公司將「甲○○，下雨日」繪畫之美術著作，以附件三之方式，
      作成附件一之「在巴黎雨天傘」，係就美術或圖形著作之著作內容，以平面形
      式附著於立體物之傘面上，僅為美術或圖形著作之重複製作，而非「衍生著作
      」：
    (1)按所謂美術著作係指著作權人以智巧、匠技、描繪或表現之繪畫、雕塑、書法
      或其他具有美感之著作。又著作係指屬於文學、科學、藝術或其他學術範圍之
      創作，是著作權法所保護之著作須具「原創性」（參照最高法院八十二年度台
      上字第七０三七號判決）。而著作權法第三條第一項第五款所稱「重製」係指
      以印刷、複印、錄音、錄影、攝影，或其他方法有形之重複製作者而言，並非
      以重複製作後所呈現之平面或立體形式為區別標準，故將平面之美術或圖形著
      作轉變為立體形式究屬重製，抑或實施行為，自需就該平面之美術或圖形著作
      與轉變後之立體物加以比較認定，如美術或圖形著作之著作內容係以平面形式
      附著於該立體物上者，固為美術或圖形著作的重複製作，如立體物上以立體形
      式單純性質再現平面美術或圖形著作之著作內容者，亦為著作權法第三條第一
      項第五款所定之重製行為，例如將小鴨卡通圖製成小鴨玩具（立體物），該玩
      具再現小鴨卡通圖之著作內容者，即為重製行為，未再現小鴨卡通圖之著作內
      容者，則為實施行為。非謂將平面之美術或圖形著作轉變為立體形式均概稱為
      實施行為，不受著作權法之規範。另著作權法第三條第一項第十一款所謂「改
      作」係指以翻譯、編曲、改寫、拍攝影片或其他方法就原著作另為創作者而言
      。故立體物上除以前述立體形式單純性質再現平面美術或圖形著作之著作內容
      者外，尚另有新的創意表現，且此有創意之立體物復為著作權法第五條第一項
      所例示保護之著作，即屬上開所定之改作行為，此立體物即為著作權法第六條
      第一項所稱之「衍生著作」，亦受著作權法之保護（參照最高法院八十六年度
      台上字第五二二二號判決）。
    (2)自訴人稱：美商薩拉曼德公司將「甲○○，下雨日」繪畫之美術著作，以附件
      三自訴人所稱之：「將該圖形分為Ａ、Ｂ兩版面，Ａ版面比Ｂ版面大百分之十
      六（此部分經勘驗並非如此，詳如下述），以配合雨傘商品之圓弧雨傘散狀形
      表面、且複製鵝卵石路的一景置於Ａ版面之右下角而重製於雨傘上」之方式，
      作成附件一之「在巴黎雨天傘」等情，固據其提出設計圖、目錄、雜誌廣告、
      銷售發票、訂購單、新聞週刊、雨傘實物一把等為證。又依自訴人所提出之「
      在巴黎雨天傘」設計文件表明：該設計工作乃是由我們的設計小組以創意方式
      所進行。這個雨傘上，有兩個交錯的角片，而不是單純從一個平面畫所切割出
      來的。‧‧‧三角片１（即自訴狀所稱三角片Ｂ）：顯示出一個男人與一個女
      人，十九世紀末上流人士的盛裝打扮，‧‧‧這個男人與女人的比例被放大到
      116%，以代表他們在社會的上等階級。‧‧‧第１塊三角片上的人臉上表情都
      十分清楚，除此之外，沒有其他人是這樣，我們設計小組在傘上作出自己的詮
      釋，讓這些富有人士與畫中背景的貧窮人家，形成強烈對比。三角片２（即自
      訴狀所稱三角片Ａ）：有一個孤寂的老人在路上走著，而且頭低低的看著地下
      ，代表這些比較貧窮的人，在同樣這個社會裏的掙扎，基於此因，他們被保留
      原來的比例。電腦設計：為了把一個平面圖取下，放到一把傘上，有些美術上
      的工作，就必須在電腦上作修改。這就是為什麼第１塊三角片上的人，而以被
      放大到１１６％。在第２塊三角片上，鵝卵石路則在電腦上被『複製』。如果
      我們不做那些設計修改，那個臉朝下的男人，將會離人行道有一步之遠，而不
      會站在鵝卵石路上（第２塊三角片的右邊角落被複製）等語，惟經原審與本院
      前審先後比對自訴人提出其所販賣之「在巴黎雨天傘」實物、上開網頁資料及
      被告辛○○提出之製傘圖版後，美商薩拉曼德公司確實複製鵝卵石路一景置於
      三角片２右下角，惟比例放大者應係三角片２，而非三角片１，此觀諸自訴狀
      所附自證二函件及設計圖即可明之，自訴人所述：三角片１的比例被放大到１
      １６％，容有誤會（見本院前審卷二第七三頁至第七七頁、第九二頁至第九四
      頁）。綜前述，自訴人販賣之「在巴黎雨天傘」之設計有別於「甲○○，下雨
      日」畫作者有二處，一為三角片２上的人，被放大到１１６％；另為複製鵝卵
      石路一景置於同三角片之右下方。至自訴人指稱：第１塊三角片上的人臉上表
      情都十分清楚，除此之外，沒有其他人是這樣，讓這些富有人士與畫中背景的
      貧窮人家，形成強烈對比。三角片２：有一個孤寂的老人在路上走著，而且頭
      低低的看著地下，代表這些比較貧窮的人，在同樣這個社會裏的掙扎等詞，然
      經本院前審當庭核對結果（見本院前審卷二第七三頁至第七七頁、第九二頁至
      第九四頁），均係自附件二所示之原著作重製，僅係自訴人闡述該畫作之意念
      ，並非對原畫作有何改作行為，自訴人此項敘述與原創性無關，亦非新觀念。
    (3)自訴人雖稱：美商薩拉曼德公司所設計之傘面具有創作性，在其設計文件上已
      有說明，且與「甲○○，下雨日」一圖有四點區別點，故已形成該繪畫之改作
      。此項改作於
      七日曾向美國著作權局申請改作後之著作權登記，依北美事務協調委員會與美
      國在台協會著作權保護協定第一條、我國著作權法第六條規定，此項衍生著作
      應受我國著作權法之保障（見本院前審卷一第四七至五一頁）。又美國著作權
      局之著作權證明書記載「提出已經加入作品之內容，為此申請版權，本作品經
      選擇編排整理和另加之藝術工作」，故係受美國著作權法保護之著作，且系爭
      「在巴黎雨天傘」著作曾在美國提起訴訟，整個「在巴黎雨天傘」之傘面均為
      自訴人所主張侵權之對象，不是指各個三角片為侵權之對象（見本院前審卷一
      第二一九至二二二頁）。自訴人至少從八十年起已是專屬授權，原審所呈之授
      權書只重申此一事實之延續性，此四份圖稿採自相同的一幅畫，其間只有相對
      應比例之不同，以經緯線作實際比對，各點座標幾乎在完全相同位置」等語（
      見本院前審卷二第九七頁至第九八頁），但該截取附件二Ｇｕｓｔａｖｅ  Ｃ
      ａｉｌｌｅｂｏｔｔｅ於
      ，方式為附件三之自訴人所稱之傘面，係重製且不具原創性，業敘明於前，而
      自訴人所提出之所謂著作權送件登記號碼證明（見本院前審卷二第四八頁），
      亦非著作權證明文件，且自訴人既陳明取材自原著，益見無任何創作性，是其
      以上所陳，均不足採。
    (4)再按犯罪之被害人始得提起自訴，如因非被害人而提起自訴，即屬不得自訴而
      自訴，對之應為不受理之判決，此觀刑事訴訟法第三百十九條第一項上段及第
      三百三十四條規定自明。又現行著作權法關於著作權之享有，不採登記（註冊
      ）主義，而採創作（自然）主義（該法第三條第一項第二款、第十三條），依
      該法第七十四條規定，著作人或著作權人固得向主管機關內政部申請為著作人
      、著作權人等登記，但此種登記僅有存證之作用，尚無推定之效力，僅於同法
      第十條所定「在著作之原件或其已發行之重製物上，或將著作公開發表時，以
      通常之方法表示著作人之本名或眾所周知之別名者，推定為該著作之著作人（
      第一項）；前項規定，於著作發行日期、地點之推定，準用之（第二項）」及
      第十四條所定「第十條第一項規定，於著作財產權人之推定，準用之」諸情形
      ，始有推定為著作人或著作財產權人之效力，是故，主張著作權被侵害者，除
      合於上開推定規定外，仍須舉證證明其為著作人或著作權人，或由法院依職權
      予以調查認定（參照最高法院八十六年度台上字第五一九九號判決）。自訴人
      雖於八十九年一月六日，提出美國國會圖書館著作權辦公室出具之證明書（見
      本院前審卷二第四八頁），然該證明之原文為：「THIS IS TO CERTIFY that
      the attached photocopy is a true representation of the work entitled
      RAINY DAY IN PARIS deposited in the Copyright Office with claim of
      copyrighe registered under number VA 872-819」，顯見係證明美商薩拉曼
      德公司就「在巴黎雨天傘」曾送件登記，其號碼為VA 872-819，但此種登記依
      前開說明，僅有存證之作用，並非實質如專利案件之審查後之發予專利權證書
      ，尚無推定之效力，亦無逕推之其即擁有著作權，況依自訴人所提之美商薩拉
      曼德公司文件（見原審卷第七頁），其就「在巴黎雨天傘」早完成於
      九三年三月十一日，而遲至
      六六頁）始送件登記，其若確為保護著作權（雖不採登記註冊主義），於
      一九九三年三月十一日設計完成時，即送件登記，何需於八十七年（即
      九九八年）十二月二十九日取得崇光百貨之統一發票（見原審卷第四八頁）與
      被告戊○○於
      公司收受定單（見原審卷第一００頁）之間，送件登記。且縱以前開美國國會
      圖書館著作權辦公室出具之證明書，證明美商薩拉曼德公司就「在巴黎雨天傘
      」有著作權，其亦不得同時本身產製販賣有將此權利專屬授權予自訴人。至自
      訴人提出美商薩拉曼德公司就「在巴黎雨天傘」，曾送件登記號碼為VA872-81
      9 之申請表格（見本院前審卷一第六六頁至第六九頁，中文翻譯見同卷第二二
      六頁至第二三０頁），其內容雖載「Selection, arrangement andadaptation
       and additional artistic work」（本院前審卷一第六七頁），顯同前述，
      乃選裁原著加以編排，而屬著作權法第三條第一項第五款所稱之「重製」，並
      非著作權法第三條第一項第十一款所謂原著作另為創作之「改作」，復無新的
      創意表現，並非著作權法第六條第一項所稱之「衍生著作」，是自不受著作權
      法之保護，從而，該申請登記表格僅為送件備查，並無實質如專利審查發予證
      書之效果。況美商薩拉曼德公司與美國芝加哥藝術學院博館工場之 LICENSE
      CONTRACT，分別簽署於
      約期間三年（至
      工場得授權予美商薩拉曼德公司，時間亦在本件自訴提起之八十八年六月十四
      日之後，益見自訴人在此之前之
      書館著作權辦公室登記著作權，取得登記送件號碼VA 872-819時，根本尚未與
      美國芝加哥藝術學院博館工場簽約，卻將之重製或為其主張之改作送件登記，
      則有無侵害美國芝加哥藝術學院博館工場就該畫之所有權或其他權利，亦值研
      議。
    (5)綜上，美商薩拉曼德公司將「甲○○，下雨日」繪畫之美術著作，以附件三之
      方式，作成附件一之「在巴黎雨天傘」，係就美術或圖形著作之著作內容以平
      面形式附著於立體物之傘面上，因無創意且不具備「原創性」，依前開說明，
      應為美術或圖形著作之重複製作，而非「衍生著作」。
    4.自訴人並未經美商薩拉曼德公司專屬授權：
    (1)按著作權之授權利用，有專屬授權與非專屬授權之分。非專屬授權，著作財產
      權得授權多人，不受限制；專屬授權，則係獨占之許諾，著作財產權人不得再
      就同一權利更授權第三人使用，『甚至授權人自己亦不得使用該權利』。專屬
      授權之被授權人於其被授權之範圍內既獨占利用著作財產權，則其權利之被侵
      害與原著作財產權人之權利被侵害，並無不同，自係犯罪之直接被害人，而得
      依法提起告訴或自訴（參照最高法院八十六年度台上字第三六一二號判決）。
      又犯罪之被害人得為告訴，刑事訴訟法第二百三十二條定有明文。所謂被害人
      ，指因犯罪行為直接受害之人而言。著作財產權之授權利用，有專屬授權與非
      專屬授權之分。非專屬授權，著作財產權得授權多人，不受限制。專屬授權，
      則係獨占之許諾，著作財產權人不得再就同一內容更授權第三人。依卷附協和
      公司所提出之美國環球影片公司之授權證明書，明確記載該公司已授權協和公
      司在中華民國台灣地區（包括金門、馬祖）獨家代理該公司著作之影碟重製、
      銷售、出租及發行，授權期間自八十一年七月七日起至八十三年七月一日止及
      八十二年八月十日起至八十四年八月十日止，顯見協和公司已取得美國環球影
      片公司之專屬授權利用。而重製、銷售及出租均為發行之態樣，參諸民法第五
      百十六條第一項規定：『著作人之權利，於契約實行之必要範圍內，移轉於出
      版人』及司法院二十六年院字第一六四八號解釋：『民法第五百十六條所指著
      作人之權利，其對於侵害人提起訴訟之權，應解為係在其必要範圍內。又著作
      權法（舊）第二十三條所稱權利人，亦包括享有出版權之出版人在內，無論契
      約就此有無訂定，出版人均得對於侵害人提起訴訟』之意旨，苟被專屬授權人
      欠缺告訴權，則法律對於被專屬授權人之保護將形同具文。是第三人如侵害著
      作權人授予被專屬授權人之權利，被專屬授權人即為直接被害人，自得依法提
      起告訴或自訴（參照最高法院八十六年度台非字第二０八號判決參照）。
    (2)美商薩拉曼德公司就「在巴黎雨天傘」既自行銷售（見卷附目錄、發票等，原
      審卷第五至八頁、第一五至四二頁），依前開『授權人自己亦不得使用該權利
      』之說明，縱認其有著作權（前開說明已認係重製而無所謂著作權），其既自
      行產製販售，如何再得將此等權利「專屬授權」予自訴人，是自訴人應無權利
      被侵害甚明。
    (3)美商薩拉曼德公司就本件訴訟，係於
      委任書性質相同之信件，委託自訴人提起訴訟，此由該信「美商薩拉曼德公司
      ，一個美國加州的股份公司，在此授權台灣公司黛斯蒂有限公司來承攬法律上
      的訴訟行為，若有需要，對於任何公司，有侵害到美商薩拉曼德公司的樣式，
      專利，模式或任何有關的智慧財產權」（見原審卷第四三至第四五頁）之內容
      ，即可知美商薩拉曼德公司僅係委任自訴人提起訴訟，並非將任何著作權「專
      屬授權」予自訴人，是自訴人既非被害人，至多僅得以美商薩拉曼德公司之代
      理人提起訴訟，而非以自訴人本人之名義提起訴訟。關於自訴人確為美商薩拉
      曼德公司之代理人，亦據自訴人代表人丙○○陳明在卷（見本院前審卷二第五
      八頁），是自訴人自不得以其名義提起本件訴訟。
    (4)自訴人雖於八十八年六月十四日提起本件自訴後，在八十八年八月十日提出經
      我國註外單位驗證之美商薩拉曼德公司書信（見原審卷第一０七頁、第一一０
      頁），上開書信寫於八十八年七月二十六日，內容為：「 I, D. Ross White,
      Chief  Operating  Officer for Salamander Graphix, A  California, USA
      Corporation, testify that Tastemaker International, a Taiwan company
      , under the management of our principle agents Peter WU and Myra Lee
      , is authorized to  manufacture Salamander designs in factories
      chosen by them and approved by us. Furthermore, they are authorized
      to sell and export Salamander Producets F.O.B. Asia to all parts of
      the world.Tastemaker International acts exclusively as a trading
      company and manufacturing agent for Salamander Graphix,Inc.」，然上
      開書信係在自訴人提起本件自訴後所為，自訴人提起自訴時，其係代理人之身
      分，業如前敘，要不因其嗣後提出此書信，身分即轉換為被害人，況此書信之
      內容空泛，並未載明「專屬授予何種權利與期間」，而著作財產權，並非永續
     ，此由著作權法第三十條之規定即可明知。況如前述，美商薩拉曼德公司就「
      在巴黎雨天傘」並無著作權可言。再依上開說明，所謂「授權證明書」顯應載
      明權利內容與期間，更重要者，既為專屬授權，則授權人本身即不得再行使該
      權利，而本件前開書信不具備「授權證明書」應有之內容，又在自訴人提起自
      訴後提出，縱係授權，惟日期在提起自訴後，且美商薩拉曼德公司就「在巴黎
      雨天傘」並無著作權可言，況該公司仍自行生產與販賣，何能再授權予自訴人
      ，是自訴人所提之此信，並不足以讓應為代理人之自訴人，得成為合法之自訴
      人之法律地位。
    (5)至自訴人提出美商薩拉曼德公司於
      第八六頁）專屬授權（使用英文為：ＥＸＣＬＵＳＩＶＥ  ＢＡＳＩＳ）自訴
      人（以自訴人在前之英文公司名稱授權，見本院前審卷二第六七頁國貿局函與
      附件）獨家在台灣安排推展及製造產品，處理銷售、製造及運送台灣製品至全
      世界各國家。但揆諸前開說明，此信內容亦未敘明授於自訴人何種著作權與期
      間，更可議者，授權者之美商薩拉曼德公司自己仍生產與販賣（見前述自訴人
      所提出之發票與目錄），是此顯非專屬授權甚明，此信亦不得使自訴人從代理
      人身分轉換為被害人。
    (6)自訴人所提出美商薩拉曼德公司就「在巴黎雨天傘」與其他傘受侵害，對另家
      紐約公司之起訴狀與宣誓書（見本院前審卷一第二三一頁至第二五０頁），係
      於
      於狀中載明其為「在巴黎雨天傘」之製造與銷售者（見本院前審卷一第二四二
      頁），並稱向美國國會圖書館登記登記有版權，而同時自訴人事後卻稱美商薩
      拉曼德公司將此權利「專屬授權」予自訴人，按既為專屬授權，則授權人即不
      得再為該經授權之權利，是自訴人應無所謂自美商薩拉曼德公司之「專屬授權
      」，自不得以自訴人名義提起告訴或自訴。
四、撤銷改判及理由：
    綜上所述，自訴人非刑事訴訟法第三百十九條所謂之被害人，並非以因犯罪當時
    直接受有損害之「直接被害人」提起自訴，而係以美商薩拉曼德公司為被害人，
    授權自訴人訴訟，提起本件自訴，則其既非被害人而屬代理人，依前開說明，即
    不得以本身受害提起自訴。原審以被告並未有自訴人所指違反著作權法行為，判
    決被告均無罪，固非無見。然美商薩拉曼德公司就「在巴黎雨天傘」因無原創性
    屬重製行為非衍生著作而無著作權，其亦自行產售，自無授予自訴人專屬權利可
    言，本案自訴人非犯罪之直接被害人，僅屬訴訟代理人之法律地位而以本身名義
    提起自訴，此觀自訴代表人已於本院前審清楚陳明：「（自提起自訴後之）由八
    十八年七月二十六日起，就有簽約授權。我得到製造之授權。我的身分是代理人
    身分，美國公司委託我來處理。是代理人的角色。是美國公司委託我，他的著作
    權受侵害，我的公司沒有受到侵害。他的著作權被侵害，授權我們公司來處理」
    等詞（見本院前審卷二第五七頁反面至第五八頁正面），另自訴人公司人員吳立
    誠亦稱：「我們公司登記為黛斯蒂公司，這把傘在台灣沒有為著作權登記。美國
    公司的權利被侵害」（見本院前審卷二第五八頁反面）等語甚明，足見渠等明知
    自訴人並非權利之受害人，而仍提起本件自訴，揆諸前開意旨，顯不合法。是本
    件於程序上，自訴人既非直接被害人即不得提起本件，應先從程序上審酌，原審
    未審及此，遽為實體判決，判決被告無罪，自難謂洽，自訴人上訴意旨仍執前詞
    ，指摘原判決諭知無罪為不當，雖無理由，然法院對於提起自訴或公訴之案件，
    應先為形式上之審理，如經形式上審理後，認為欠缺訴訟之要件，即應為形式之
    判決，毋庸再為實體上之審理（參照最高法院七十二年度台上字第四四八一號判
    例參照）。則原判決既有不當，自應由本院將原判決撤銷，從程序上為不受理之
    諭知。
據上論斷，應依刑事訴訟法第三百六十九條第一項前段、第三百六十四條、第三百三
十四條、第三百七十一條，判決如主文。
中      華      民      國      九十二      年    三    月    二十八    日
                              臺灣高等法院刑事第十庭
                                  審判長法  官  溫  耀  源
                                        法  官  何  菁  莪
                                        法  官  邱  同  印
右正本證明與原本無異。
如不服本判決，應於收受送達後十日內向本院提出上訴書狀，其未敘述上訴之理由者
並得於提起上訴後十日內向本院補提理由書（均須按他造當事人之人數附繕本）。
                                        書記官  莊  昭  樹
中      華      民      國    九十二    年      三      月    二十八    日


司法院資訊處製作；財團法人民間司法改革基金會備份。
